【裁判字號】    99,毒抗,809
【裁判日期】    990910
【裁判案由】    聲請強制戒治
【裁判全文】
臺灣高等法院臺中分院刑事裁定         99年度毒抗字第809號
抗  告  人
即  被  告  甲○○
上列抗告人即被告因違反毒品危害防制條例案件，經檢察官聲請
送強制戒治，不服臺灣臺中地方法院99年度毒聲字第641號，中
華民國99年8月5日裁定（聲請案號：臺灣臺中地方法院檢察署99
年度聲戒字第72號，99年度毒偵緝字第93號），提起抗告，本院
裁定如下：
    主  文
抗告駁回。
    理  由
一、本件原裁定意旨係以：被告甲○○因施用第二級毒品甲基安
    非他命案件，前經依原審法院98年度毒聲字第518號裁定送
    臺灣臺中看守所附設勒戒處所執行觀察、勒戒後，因認有繼
    續施用毒品之傾向，有該所99年7月16日中所衛字第0991200
    313號函送之評估紀錄表，及有無繼續施用毒品傾向證明書
    各一份附卷可稽，經審核相關卷證，足認被告確有繼續施用
    毒品之傾向，並認檢察官聲請令被告入戒治處所強制戒治為
    有理由，應予准許，乃依毒品危害防制條例第20條第2項規
    定，裁定令被告入戒治處所施以強制戒治。
二、被告抗告意旨則以：檢察官對於受觀察勒戒人於勒戒後是否
    釋放或聲請法院裁定令入戒治處所強制戒治，完全依據勒戒
    處所之醫師就其觀察所出具之有無繼續施用毒品傾向證明書
    作為根據；惟勒戒處所之醫師應輔導戒毒或宗教教誨等，使
    受觀察勒戒人堅定戒毒之決心。但本件陳報被告有繼續施用
    毒品傾向之醫師非但未輔導戒毒，反而教導如何施用毒品較
    舒服，才不會致死，故其所為有無繼續施用毒品傾向證明書
    ，實難令人信服，為此依法提起抗告，請求撤銷原裁定，另
    為適法之裁定云云。
三、按觀察、勒戒後，檢察官依據勒戒處所之陳報，認受觀察、
    勒戒人有繼續施用毒品傾向者，檢察官應聲請法院裁定令入
    戒治處所強制戒治，其期間為6個月以上，至無繼續強制戒
    治之必要為止，但最長不得逾1年，毒品危害防制條例第20
    條第2項定有明文。又按觀察勒戒處分執行條例第8條第1項
    規定，勒戒處所應注意觀察受觀察勒戒人在所情形，經醫師
    研判其有無繼續施用毒品傾向後，至遲應於觀察勒戒期滿7
    日前，陳報該管檢察官。故由勒戒處所內之專業醫師研判受
    觀察勒戒人是否有繼續施用毒品之傾向，係法所明定。而有
    無繼續施用毒品傾向之評估標準，並非完全以受觀察、勒戒
    人勒戒後之結果為準；即勒戒前之各種情況，亦應作為評估
    之依據。依勒戒處所評分說明手冊之規定，係以人格特質、
    臨床徵候及環境相關因素三項合併計算其分數：1.分數100
    分至71分，判定為有繼續施用毒品傾向。2.50分至0分判定
    為無繼續施用毒品傾向。3.70分至51分間判定有繼續施用毒
    品傾向之原則為有下列各項之一者：(1)缺乏病識感或戒治動
    機者。(2)第一級毒品使用者。(3)有煙毒前科者。(4)有礙家庭
    、社會和諧與安寧者。若無以上各項之一，惟判定者認為個
    案「有繼續施用毒品傾向」者，應在「有無繼續施用毒品傾
    向證明書」詳細說明欄內載明，並於綜合判斷項下勾選「有
    繼續施用毒品傾向」。4.分數為50分以下，原本應列為「無
    繼續施用毒品傾向」，但綜合評分者根據臨床實務，有具體
    事證，認為個案「有繼續施用毒品傾向」者，以綜合評分者
    所評估為準，惟須在「有無繼續施用毒品傾向證明書」詳細
    說明欄載明具體事證。而其中之人格特質係依：(1)有無毒品
    犯罪前科。(2)其他犯罪紀錄（竊盜、違反槍砲彈藥刀械管制
    條例、賭博、妨害自由、恐嚇、擄人勒贖、傷害、殺人、公
    共危險、搶奪、強盜、海盜、盜匪罪）。(3)短期內再犯，加
    重計分。(4)行為觀察：臨床徵候係依尿液檢驗戒斷症狀、有
    無多種藥物使用、有無注射使用、使用期間、情緒及態度；
    環境相關因素係依社會功能是否良好、支持系統等，作為綜
    合判斷分數之依據。判定者判定人格特質、臨床徵候及環境
    相關因素合計三項分數，固係供為判定者判定「有無繼續施
    用毒品傾向」之審酌標準，但非唯一標準。綜合評分者，應
    根據臨床實務，有具體事證，認為個案「有繼續施用毒品傾
    向」者，以綜合評分者所評估為準，此有「有無繼續施用毒
    品傾向」評估標準、評分說明手冊可資參照。
四、經查本件被告甲○○經臺灣臺中看守所附設勒戒處所評分結
    果，有毒品犯罪相關司法紀錄2筆、其他犯罪相關紀錄8筆，
    而認人格特質得36分；並且有戒斷症狀、使用期間超過一年
    、情緒及態度不良，其臨床徵候得40分；又因社會功能不良
    ，其環境相關因素得5分，總分合計81分，綜合判斷為有繼
    續施用毒品傾向，詳細說明內容則為：情緒不穩定、衝動控
    制不佳、人格特質偏差、病識感不佳，此有臺灣臺中看守所
    附設勒戒處所99年7月16日中所衛字第0991200313號函暨其
    附件，有無繼續施用毒品傾向評估標準紀錄表、證明書各一
    份在卷可稽。而評估標準紀錄表之規定內容，係將與判斷有
    無繼續施用傾向之相關因素加以列舉及量化，以利執法者判
    定受勒戒人有無繼續施用毒品傾向，且避免執法者之判斷流
    於主觀恣意。因此，觀察勒戒處所實施之有無繼續施用毒品
    傾向評估，係該所專業醫師於被告觀察勒戒期間，依其本職
    學識評估被告之人格特質、臨床徵候、環境相關因素所為之
    綜合判斷，具有科學驗證所得之結論，有其相當之專業依據
    及標準，且涉及專門醫學領域，除判斷結果由形式上觀察顯
    有重大明顯瑕疵外，法院應予尊重，該評估標準紀錄表自得
    據為判斷抗告人有無繼續施用毒品傾向之證明。
五、本件抗告意旨雖以陳報被告有繼續施用毒品傾向之醫師未輔
    導戒毒，反而教導如何施用毒品較舒服，才不會致死，其所
    為之有無繼續施用毒品傾向證明書，難令人信服云云。然其
    本意應係在於避免施用毒品之人死亡，蓋施用毒品成癮之人
    容易因吸食毒品過量或不當致死，就廣義內容而言，避免因
    吸毒死亡亦屬輔導戒毒之範圍。又此輔導與被告是否有繼續
    施用毒品傾向之判斷無涉，被告經過觀察、勒戒後，經醫師
    依法研判確有繼續施用毒品之傾向，其判斷已如前述，且強
    制戒治處分之立法意旨在於幫助施用毒品之人戒除毒癮，避
    免其再次施用毒品之危險性，目的係藉由國家強制力幫助施
    用毒品者戒除對於毒品之身癮及心癮等，被告現階段並未完
    全戒除毒癮，尚難據此為免除強制戒治之依據，故仍有令入
    戒治處所施以強制戒治之必要。原審法院依檢察官之聲請，
    裁定令被告入戒治處所施以強制戒治，本院經核其認事用法
    並無不合，被告抗告意旨仍執陳詞，指摘原裁定不當，並無
    理由，應予駁回。
據上論斷，應依刑事訴訟法第412條，裁定如主文。
中    華    民    國    99    年     9     月    10   日
            刑事第二庭    審判長法  官  邱 顯 祥
                                法  官  張 國 忠
                                法  官  王 鏗 普
以上正本證明與原本無異。
不得再抗告。
                                書記官  陳 文 琴
中    華    民    國    99    年    9     月    10    日

司法院資訊處製作；財團法人民間司法改革基金會備份。
